臺灣高等法院臺南分院刑事判決　　　100年度交上易字第26號
上　訴　人　臺灣嘉義地方法院檢察署檢察官
上　訴　人
即　被　告　陳芓聿
選任辯護人　汪玉蓮　律師
上列上訴人因被告過失致死等案件，不服臺灣嘉義地方法院99年
度交易字第198號中華民國99年11月30日第一審判決（起訴案號
：臺灣嘉義地方法院檢察署99年度偵字第4331、4349、4481號）
，提起上訴，本院判決如下：
    主  文
原判決撤銷。
陳芓聿因過失致人於死，處有期徒刑拾月，緩刑參年。
    事  實
一、陳芓聿於民國98年12月27日下午5時20分許，駕駛車牌號碼
    4239-US號自用小客車，附載侯美惠、陳淑齡、陳志賢，沿
    嘉義縣東石鄉嘉157線縣道，由北往南方向行駛，駛至嘉義
    縣東石鄉東崙村栗子崙18之11號前之交岔路口時（即嘉157
    線42.5公里處），嘉157線縣道在該處之速限為時速60公里
    ，且該交岔路口設有閃光號誌，東西向為閃光紅燈，南北向
    為閃光黃燈，適王蕭阿菊騎乘車牌號碼898-DUF號普通重型
    機車，附載王君，沿上址前之東西向產業道路，由西往東
    方向行駛，亦駛至上揭路口，另孫志成駕駛車牌號碼0492-
    NL號自用小客貨兩用車，附載孫慧珊、孫偉翔、孫偉傑，沿
    嘉157線縣道由南往北方向行駛，王明雄騎乘車牌號碼YKA-
    733號普通重型機車，沿嘉157線縣道由南往北方向行駛，均
    駛至上揭路口。陳芓聿本應注意車前狀況，隨時採取必要之
    安全措施，且閃光黃燈表示「警告」，車輛應減速接近，注
    意安全，小心通過，王蕭阿菊本應注意閃光紅燈表示「停車
    再開」，車輛應減速接近，先停止於交岔路口前，讓幹道車
    優先通行後認為安全時，方得續行，而依當時天候晴朗、暮
    光、路面乾燥、無缺陷、無障礙物、視距良好等情況，又無
    不能注意之情形，陳芓聿竟疏未注意車前狀況，採取必要之
    安全措施，且未減速貿然駛入交岔路口，王蕭阿菊亦疏未注
    意停車再開，貿然駛入交岔路口，兩車遂發生撞擊，陳芓聿
    所駕駛汽車復失控撞擊孫志成所駕駛之汽車及王明雄所騎乘
    之機車。王蕭阿菊、王君均受有顱腦及胸部鈍力損傷致創
    傷性休克，王君因而於同日晚間7時12分死亡，王蕭阿菊
    因而於同日晚間7時35分死亡，孫志成受有胸部挫傷、雙側
    第5及第6肋骨骨折、頭部撕裂傷、右腳第1蹠骨及趾骨關節
    脫位併第2趾骨骨折之傷害，孫慧珊受有右側遠端橈骨骨折
    、臉部及右上肢擦傷、外傷性鼻出血之傷害，孫偉傑受有腦
    震盪、急性支氣管炎、臉及頭皮擦傷、眼瞼皮膚裂傷、前額
    開放性傷口之傷害，孫偉翔受有頭部外傷合併頭皮撕裂傷之
    傷害（孫志成、孫慧珊、孫偉翔、孫偉傑受傷部分，業據撤
    回告訴），王明雄受有左眼瘀青、左手與兩腳多處擦傷之傷
    害（王明雄受傷部分未據告訴）。嗣員警據報前往處理而查
    悉上情。
二、案經王永成（係王蕭阿菊之子，王君之父）、孫志成、孫
    慧珊、孫偉翔、孫偉傑訴請臺灣嘉義地方法院檢察署檢察官
    偵查起訴。
    理  由
甲、程序方面：
    本件卷附之供述及非供述證據，被告陳芓聿及其選任辯護人
    於本院準備程序及審理中，均表示同意有證據能力（詳本院
    卷第41頁正面、第94頁背面），且本院審酌各該證據作成之
    情況，並無程序違法或有何意思不自由情形，且與本件待證
    事實間復具有相當之關聯性，復經原審及本院於審判期日就
    上開證據依法進行提示、調查、辯論，故依刑事訴訟法第
    159條之5第1項規定，認有證據能力，合先敘明。
乙、實體方面：
一、上揭犯罪事實，迭據被告陳芓聿於原審及本院審理中均坦承
    不諱，並據告訴人王永成指訴在卷，復有嘉義縣警察局朴子
    分局道路交通事故現場圖一紙、道路交通事故調查報告表(一)
    、(二)各一份、道路交通事故現場蒐證照片96幀、嘉義縣警察
    局朴子分局現場勘察報告一份附卷可稽（詳臺灣嘉義地方法
    院檢察署98年度相字第783號相驗卷第19-24頁、第34-45頁
    、第84-92頁、第103-122頁、第102頁）。又被害人王蕭阿
    菊、王君因本件車禍均受有顱腦及胸部鈍力損傷致創傷性
    休克，經送醫後均不治死亡等情，業經臺灣嘉義地方法院檢
    察署檢察官督同法醫師相驗屬實，有臺灣嘉義地方法院檢察
    署勘驗筆錄、相驗屍體證明書及檢驗報告書各二份附卷可憑
    （詳臺灣嘉義地方法院檢察署98年度相字第783號相驗卷第
    47-71頁，同署98年度相字第784號相驗卷第26-40頁）。
二、起訴意旨認被告亦有以超過當地速限時速25公里之時速60公
    里駕車因而肇事致被害人王蕭阿菊、王君死亡之過失等情
    ，無非依據證人嘉義縣警察局朴子分局交通事故處理小組警
    員吳哲明事後在被告行向之嘉157線縣道距案發地點前約2.5
    公里處所拍攝之時速25公里之速限標誌之照片（見第783號
    相驗卷第158頁）及本案相關案卷送請臺灣省嘉雲區車輛行
    車事故鑑定委員會鑑定結果認被告駕車經過肇事路口有嚴重
    超速情形（見第783號相驗卷第155-157頁）。惟該時速25公
    里之速限標誌，係由交通部公路總局東西向快速公路南區工
    程處第三工務段於99年1月16日所設置，有該工務段99年11
    月8日快南三字第0990000965號函（見原審卷第187頁）及原
    審99年11月11日辦理刑事案件電話紀錄查詢表（見原審卷第
    192頁）在卷可稽，證人吳哲明復於原審證稱：上開照片係
    其案發之後於99年3月23日拍攝，無法確認該時速25公里之
    速限標誌係何時設置，案發地地點原速限應為時速60公里等
    語（見原審卷第197-198頁、223-224頁），可見本案案發當
    時，該時速25公里之速限標誌尚未設置，案發當時當地速限
    應為時速60公里，事故現場亦未留有被告所駕車輛之煞車痕
    或其他跡證可供佐證被告當時車速，有道路交通事故現場圖
    在卷可參（見第783號相驗卷第19頁），自無從認定被告自
    陳案發當時車速時速60公里有超速行駛之過失。是以，起訴
    意旨關於被告此部分之過失行為之記載，尚有誤會，併此敘
    明。
三、按「駕駛人於汽車行駛中應注意車前狀況，並隨時採取必要
    之安全措施。」道路交通安全規則第94條第3項定有明文。
    又交岔路口未達設置行車管制號誌之標準，得於幹道設置閃
    光黃燈，於支道設置閃光紅燈。閃光黃燈表示「警告」，車
    輛應減速接近，注意安全，小心通過；閃光紅燈表示「停車
    再開」，車輛應減速接近，先停止於交岔路口前，讓幹道車
    優先通行後認為安全時，方得續行。道路交通標誌標線號誌
    設置規則第229條第4項第2款、第211條第1項第1、2款亦分
    別定有明文。且所謂「應減速接近，注意安全，小心通過」
    ，應由駕駛人視當時行車、交通情況、及道路周圍狀況等客
    觀情事，酌量減速致可以隨時停車之準備。查被告駕車行經
    肇事地，應注意遵守上開「應注意車前狀況，隨時採取必要
    之安全措施，且閃光黃燈表示『警告』，車輛應減速接近，
    注意安全，小心通過」之規定，且能注意，竟疏未注意致肇
    事使被害人王蕭阿菊、王君死亡，其自有應注意能注意而
    未注意之過失。且本件第二次經送請臺灣省車輛行車事故覆
    議鑑定委員會鑑定結果，認「本案肇事路段速限確為60公里
    ，則陳芓聿駕駛自小客車，……仍以約60公里之時速（警訊
    自承）繼續行駛，……因未嚴重超速行駛，故肇事原因修正
    為：1、王蕭阿菊駕駛重機機車，行經閃光紅燈號誌交岔路
    口，支線道車未暫停讓幹線道車先行，為肇事主因。2、陳
    芓聿駕駛自小客車，行經閃光黃燈號誌交岔路口，未減速接
    近，注意安全，小心通過，且未注意車前狀況，為肇事次因
    。3、孫志成、王明雄均無肇事因素。」等情，有該鑑定委
    員會100年4月27日覆議字第1006201561號函一份在卷足稽（
    詳本院卷第67頁）。又被害人王蕭阿菊、王君之死亡與被
    告之過失行為間，顯有相當因果關係。雖被害人王蕭阿菊與
    有過失，仍無礙被告之過失責任。綜上事證，被告自白核與
    事實相符，其因過失致人於死之犯行，事證明確，應予依法
    論科。
四、核被告所為，係犯刑法第276條第1項之過失致死罪。被告以
    一過失行為，同時致被害人王蕭阿菊、王君死亡，為想像
    競合犯，應從一重之刑法第276條第1項之過失致死罪處斷。
    又被告於本院審理中已不再主張其有自首減輕其刑之事由（
    見本院卷第101頁背面），併此敘明。
五、原審以被告罪證明確，因予論罪科刑，固非無見，惟查：被
    告於本院審理中已與被害人王蕭阿菊、王君家屬王永成、
    呂春蓉、王明賜、王秀勤、王永吉等達成和解，含強制汽車
    責任保險給付300萬元共賠償新台幣680萬元，有和解筆錄一
    份及台灣銀行無摺存入憑條存根一紙附卷可稽（見本院卷第
    107-109頁），告訴人王永成並具狀請求給予被告從輕量刑
    ，並給被告一自新機會（見本院卷第84頁），原審未及審酌
    及此，尚有未洽。檢察官上訴意旨認原審量刑過輕及被告上
    訴意旨認被告應構成自首要件，原審量刑過重云云，雖均無
    理由，惟原判決既有上開可議之處，自應由本院將原判決撤
    銷改判。爰審酌被告尚無前科，品行良好，係大學畢業之智
    識程度，現擔任嘉義縣政府社會處社工科社工、已婚、無小
    孩之生活狀況，其就本次車禍之過失程度（為肇事次因），
    造成被害人王蕭阿菊、王君死亡之結果，被害人王蕭阿菊
    就本件車禍本身亦有過失（為肇事主因），被告犯後於原審
    及本院坦承犯行，且已與被害人王蕭阿菊、王君家屬達成
    民事上和解，獲得其諒解等一切情狀，量處如主文第二項所
    示之刑，以資懲儆。查被告未曾因故意犯罪受有期徒刑以上
    刑之宣告，有臺灣高等法院被告前案紀錄表可參，被告於本
    案犯後坦承犯行，態度良好，並於本院審理期間已與告訴人
    達成和解，告訴人王永成並具狀請求給予被告一自新機會，
    有如上述，本院認被告經此偵審程序教訓，應知警惕諒無再
    犯之虞，所宣告之刑以暫不執行為適當，併諭知緩刑3年，
    以勵自新。
六、公訴意旨另以：被告於98年12月27日下午5時20分許，駕駛
    車牌號碼4239—ＵＳ（起訴書誤載為4329—ＵＳ）號自用小
    客車，附載侯美惠、陳淑齡、陳志賢，沿嘉義縣東石鄉○○○
    ○縣道，由北往南方向行駛，駛至嘉義縣東石鄉東崙村栗子
    崙18之11號前之交岔路口時，不慎與沿上址前之東西向產業
    道路，由西往東方向行駛，亦駛至上揭路口由王蕭阿菊騎乘
    附載王君之車牌號碼898—ＤＵＦ號普通重型機車發生撞
    擊，被告所駕駛上開自用小客車復失控撞及告訴人孫志成所
    駕駛附載告訴人孫慧珊、孫偉翔、孫偉傑之車牌號碼0492—
    ＮＬ號自用小客貨兩用車，致孫志成受有胸部挫傷、雙側第
    五及第六肋骨骨折、頭部撕裂傷、右腳第一蹠骨及趾骨關節
    脫位併第二趾骨骨折之傷害，孫慧珊受有右側遠端橈骨骨折
    、臉部及右上肢擦傷、外傷性鼻出血之傷害，孫偉傑受有腦
    震盪、急性支氣管炎、臉及頭皮擦傷、眼瞼皮膚裂傷、前額
    開放性傷口之傷害，孫偉翔受有頭部外傷合併頭皮撕裂傷之
    傷害，因認被告此部分所為，尚涉犯刑法第284條第1項前段
    之過失傷害罪嫌云云。惟按告訴乃論之罪，告訴人於第一審
    辯論終結前，得撤回其告訴，又告訴經撤回者，應諭知不受
    理之判決，刑事訴訟法第238條第1項、第303條第3款分別定
    有明文。查本件告訴人孫志成、孫慧珊、孫偉翔、孫偉傑告
    訴被告過失傷害案件，公訴意旨認係觸犯刑法第284條第1項
    前段之過失傷害罪，依同法第287條前段之規定，須告訴乃
    論。茲據告訴人孫志成等具狀撤回告訴，有撤回告訴狀附卷
    可稽（見原審卷第151-152頁），惟公訴意旨認此部分與上
    揭論罪科刑之過失致死罪間有一行為觸犯數罪名之想像競合
    犯關係，屬裁判上一罪，爰不另為不受理之諭知。
據上論斷，應依刑事訴訟法第369條第1項前段、第364條、第299
條第1項前段，刑法第276條第1項、第55條、第74條第1項第1款
，刑法施行法第1條之1第1項、第2項前段，判決如主文。
本案經檢察官蘇南桓到庭執行職務。
中    華    民    國   100    年    6     月    30    日
                  刑事第七庭    審判長法  官  李文福
                                      法  官  顏基典
                                      法  官  陳顯榮
以上正本證明與原本無異。
不得上訴。
                                      書記官  蔡財
中    華    民    國   100    年    6     月    30    日
附錄：本案論罪科刑法條
刑法第276條第1項：
因過失致人於死者，處二年以下有期徒刑、拘役或二千元以下罰
金。